【裁判字號】    98,金,12
【裁判日期】    980616
【裁判案由】    損害賠償
【裁判全文】
臺灣臺中地方法院民事判決  98年度金字第12號
原      告  甲○○
被      告  乙○○○○○○
                      號5樓
                      2
被      告  丙○○○○○○
                      樓
被      告  丁○○○○○○
上列當事人間因違反銀行法等案件，經原告提起刑事附帶民事訴
訟，請求侵權行為損害賠償事件（本院97年度附民字第9號），
經本院刑事庭裁定移送前來，本院於民國98年6月2日言詞辯論終
結，判決如下：
    主    文
被告應連帶給付原告新台幣壹拾貳萬肆仟伍佰元。
原告其餘之訴駁回。
訴訟費用由被告連帶負擔百分之十四，餘由原告負擔。
    事  實  及  理  由
壹、程序方面：
  一、被告虎大軍、楊育慧、賴志憲經合法通知，均未於最後言
      詞辯論期日到場，核無民事訴訟法第386條各款所列情形
      ，爰依原告之聲請，由其一造辯論而為判決。
  二、按訴狀送達後，原告不得將原訴變更或追加他訴，但請求
      之基礎事實同一或不甚礙被告之防禦及訴訟之終結者，不
      在此限，民事訴訟法第255條第1項第2、7款分別定有明文
      。本件原告起訴時係以被告假藉公司名義，行詐騙之實，
      經臺灣臺中地方法院檢察署檢察官提起公訴（96年度偵字
      第5115號）為由，請求被告賠償新台幣（下同）901,000
      元；嗣於本院審理時，再以被告違反銀行法，違法吸金，
      致其受有損害為由，請求被告連帶給付901,000元；經核
      原告上開主張，屬同一基礎事實，且不甚礙被告之防禦及
      訴訟之終結，揆諸前述規定，依法應予准許。
貳、實體方面：
一、原告主張略以：
  (一)原告與親友劉春梅、鐘榮美、吳秋綢於民國94年7至9月間，
    參加被告虎大軍、楊育慧、賴志憲等人所經營之翔心福國際
    開發股份有限公司（下稱翔心福公司）之投資，陸續買進共
    30單，每單20,500元，每人每月另需繳交2,200元之重複消
    費款，即可按月領取福利金。詎翔心福公司自95年1月份即
    不再發放福利金，且改為合會，讓原告損失慘重，被告假藉
    公司名義，行詐騙之實，並因違反銀行法等案件經臺灣臺中
    地方法院檢察署檢察官提起公訴（96年度偵字第5115號），
    為此爰依侵權行為之法律關係，請求被告連帶賠償901,000
    元（包括甲○○362,200元、劉春梅111,000元、鐘榮美
    111,000元、吳秋綢316,800元）。
  (二)請求之明細如下：
    (1)原告本人投資13單，已領回155,200元，尚未領取金額為
      362,200元。
    (2)訴外人劉春梅投資4單，已領回48,200元，尚未領取金額
      為111,000元。
    (3)訴外人鐘榮美投資4單，已領回48,200元，尚未領取金額
      為111,000元。
    (4)訴外人吳秋綢投資9單，已領回37,800元，尚未領取金額
      為316,800元。
  (三)刑事判決已認定訴外人劉春梅、鐘榮美、吳秋綢均為被害人
    ，並推原告為訴訟代理人。
二、被告答辯略以：
  (一)答辯聲明：(1)原告之訴駁回。(2)訴訟費用由原告負擔。
  (二)依原告起訴狀所提之附表顯示，原告本人投資13單，以每單
    20,500元計算，投資金額為266,500元，扣除已領金額
    155,200元，尚欠111,300元。除此之外，原告之請求為無理
    由。
  (二)至於訴外人劉春梅投資4單、鐘榮美投資4單、吳秋綢投資9
    單，其債權主體為訴外人劉春梅等三人，與原告無涉，此部
    分請予駁回。原告起訴時未以訴外人劉春梅等三人為原告，
    亦未表明劉春梅等三人以原告為訴訟代理人，如有追加或變
    更，被告均不同意。
  (三)刑事判決以被告並無詐欺，惟因違反銀行法，不另為無罪之
    諭知。原告依詐欺起訴，請求侵權行為損害賠償，已失所附
    麗，請為駁回之判決。
三、法院之判斷：
  (一)原告主張其與親友劉春梅、鐘榮美、吳秋綢於94年7至9月間
    ，參加被告虎大軍、楊育慧、賴志憲等人所經營之翔心福公
    司之投資，陸續買進共30單，每單20,500元，每人每月另繳
    交2,200元之重複消費款，翔心福公司自95年1月份即不再發
    放福利金，改為合會，被告因違反銀行法經臺灣臺中地方法
    院檢察署檢察官提起公訴等情，業據原告提出統一發票影本
    2 份、收據3份、優惠套裝獎金計算表1份、投資金額已領及
    未領明細對照表1份為證，經核相符，且為被告所不爭執，
    堪信為真實。
  (二)按因故意或過失，不法侵害他人之權利者，負損害賠償責任
    。違反保護他人之法律，致生損害於他人者，負賠償責任。
    民法第184條第1項前段、第2項前段定有明文。又按銀行法
    係為健全銀行業務經營，保障存款人權益，適應產業發展，
    並使銀行信用配合國家金融政策而制定，為該法第一條所明
    定。由是以觀，銀行法之制定目的，並非僅在保護金融秩序
    而已，尚包括存款人權益之保障，故該法第29條第1項規定
    ，自難謂僅保護金融秩序，並非保護他人之法律（最高法院
    91年度台上字第1221號判決意旨參照）。從而違反銀行法之
    規定者，即係違反保護他人之法律，依民法第184條第2項規
    定，自應推定其有過失。
  (三)查被告虎大軍擔任翔心福公司副董事長，其與該公司董事長
    陳許美均負責公司業務推廣及決策，被告虎大軍並為主要決
    策者，被告賴志憲為董事且擔任公司營運副總經理，負責業
    務推廣、制度設計、監督財務及決策，被告楊育慧則擔任公
    司行政副總經理兼管財務，其三人均屬公司法上所稱之公司
    負責人，皆明知翔心福公司非屬銀行，且除法律另有規定者
    外，非銀行不得經營收受存款業務，亦不得收受投資或使加
    入為股東或其他名義，向多數人或不特定人收受款項或吸收
    資金，而約定或給付與本金顯不相當之紅利、利息、股息或
    其他報酬，復明知公平交易法第23條規定：「多層次傳銷，
    其參加人如取得佣金、獎金或其他經濟利益，主要係基於介
    紹他人加入，而非基於其所推廣或銷售商品或勞務之合理市
    價者，不得為之。」竟自93年10月間起，以傳銷公司手法，
    對外招徠會員投資翔心福公司，並為製造該公司為合法傳銷
    公司，由陳許美、被告虎大軍提供珍珠粉、米、塑褲及化妝
    品等多種實際價值與售價顯不相當之商品為幌子，以製造該
    公司為正常營運之合法傳銷公司之假象，並以舉辦說明會爭
    取不特定民眾加入公司成為會員，或由公司會員及幹部介紹
    親友加入公司成為會員，公司會依會員消費狀況給予獎金。
    而被告等三人上開違反銀行法案件，業經本院刑事庭97年度
    重金訴字第1332號判處被告虎大軍、賴志憲各有期徒刑7年2
    月，被告楊育慧有期徒刑3年6月，亦經本院調取該刑事案卷
    ，查閱屬實。被告等三人觸犯非銀行不得經營收受存款業務
    之規定，係違反保護他人之法律，並使原告受有損害。從而
    ，原告依據侵權行為法律關係，請求被告等三人負連帶賠償
    責任，自屬有據。
  (四)茲就原告請求被告連帶賠償之901,000元，審核如下：
    (1)訴外人劉春梅111,000元、鐘榮美111,000元、吳秋綢
      316,800元部分：
      查訴外人劉春梅、鐘榮美、吳秋綢雖為原告之親友，惟該
      三人與原告分屬不同之權利主體，本件原告就屬訴外人劉
      春梅、鐘榮美、吳秋綢投資部分，逕以原告名義起訴請求
      被告連帶賠償，顯無理由，應予駁回。原告誤認刑事判決
      認定該三人為被害人，即可推由原告以其名義一併起訴求
      償，容屬誤會。
    (2)原告本人請求362,200元部分：
      查本件原告所提起者係刑事附帶民事訴訟，依刑事訴訟法
      第487條規定，原告僅得請求被告回復其損害，是原告應
      僅能請求被告賠償其投資之金額，至超過投資額之獲利部
      分，縱得依其他法律關係請求被告給付，亦不得於本件刑
      事附帶民事訴訟主張。本件原告本人投資13單，以每單投
      資金額20,500元計算，投資金額計266,500元，再加計每
      月繳交重複消費款2,200元，自94年8月至95年1月共6個月
      13,200元，投資金額與重複消費款合計279,700元，扣除
      原告已領回金額155,200元，原告得請求被告連帶賠償金
      額為124,500元。
  (五)從而，原告依據侵權行為法律關係，請求被告等三人連帶給
    付124,500元部分，尚無不合，應予准許，超過部分則難謂
    有據，應予駁回。
  (六)本件事證已臻明確，兩造其餘主張、陳述及所提之證據，經
    審酌後於判決結果無影響，無一一論述之必要，附此敘明。
參、據上論結，本件原告之訴為一部有理由，一部無理由，依民
    事訴訟法第385條第1項前段、第79條，判決如主文。
中    華    民    國    98    年    6     月    16    日
                  民事第四庭    法  官  陳文燦
正本係照原本作成。
如對本判決上訴，須於判決送達後20日內向本院提出上訴狀。
中    華    民    國    98    年    6     月    16    日
                                書記官  林玉門


司法院資訊處製作；財團法人民間司法改革基金會備份。
